最　高　行　政　法　院　裁　定
　　　　　　　　　　　　　　　　　　 96年度裁字第01854號
抗　告　人　甲○○
相　對　人　新竹市政府
代　表　人　乙○○
上列抗告人因與相對人新竹市政府間國宅事件，對於中華民國96
年3月3日臺北高等行政法院95年度訴字第2993號裁定提起抗告，
本院裁定如下︰
　　主  文
抗告駁回。
抗告訴訟費用由抗告人負擔。
　　理  由
一、按抗告法院認抗告為不合法或無理由者，應為駁回抗告之裁
    定。
二、緣本件訴外人徐新招於民國（下同）89年6月13日向相對人
    以買賣取得新竹市○○路○段190巷40號6樓國民住宅（下稱
    系爭國宅），旋於89年7月間將系爭國宅出售予抗告人並約
    定兩年後辦理移轉登記予抗告人。嗣抗告人於95年4月18日
    向相對人提出申請書，主張徐新招至少有違反國民住宅條例
    第21條列舉情事之3項情事：「1.徐新招自承購國宅後滿3個
    月，經催告仍未進住。2.徐新招積欠貸款本息達3個月，經
    催告仍不清償。3.同一家庭有政府直接興建或貸款自建之國
    民住宅超過1戶者」，請求相對人依法收回後再轉讓予抗告
    人。相對人以95年4月25日府都宅字第0950038129號函（下
    稱系爭書函）回覆，抗告人不服系爭書函，提起訴願，遭訴
    願機關為不受理之決定，遂提起訴訟請求撤銷訴願決定及「
    原處分」(按即指系爭函文)。
三、原裁定以：
（一）行政機關所為單純事實之述或理由之說明，既不因該項
      述或說明而生何法律上之效果者，自非行政處分，人民
      即不得對之提起訴願及行政訴訟，改制前行政法院44年判
      字第18號、62年裁字第41號亦著有判例。另按司法院釋字
      第540號解釋意旨，國民住宅機關依據國民住宅條例第21
      條收回國民住宅，係私法上之行為。抗告人請求相對人依
      同條例照原價收回再轉讓予抗告人，經相對人以系爭書函
      回復抗告人略以：「．．．二、查系爭之國民住宅業由銀
      行本於權責依相關法令規定處理在案，合先敘明。三、另
      衡酌目前待售國宅數量仍多，將積極辦理促銷為目標，又
      內政部營建署國宅基金財務負擔沉重等因素，售出之國宅
      以不收回之方式辦理。．．．」拒絕抗告人之請求，自不
      生公法上之效果，該函文並非行政處分，抗告人自無從對
      之請求撤銷。訴願決定以系爭書函非屬行政處分，不予受
      理，即無不合。抗告人復提起行政訴訟，請求撤銷該訴願
      決定，並非合法，應予駁回。
（二）又行政訴訟法第5條規定之「依法申請之案件」，係指人
      民依法有權請求行政機關為准駁之行政處分之謂。抗告人
      請求相對人照原價收回系爭國宅再轉讓予抗告人，必須抗
      告人在法令上有公法上請求權，得請求相對人作成上開行
      政處分。惟抗告人所主張之國民住宅條例第21條第1項雖
      規定國民住宅主管機關於國民住宅出售後，有該條所列違
      法情事之一者，得收回該住宅及基地之權限，然此乃法律
      規定行政機關之職權行使，並非賦予人民有權請求主管機
      關作為一定行為之權利，本件抗告人亦無行政訴訟法第5
      條人民「依法申請」之案件存在，是無庸闡明抗告人是否
      應為課予義務訴訟之訴之聲明，併此敘明。
四、本件抗告意旨略謂：
（一）原裁定僅依行政程序法第92條第1項及訴願法第3條第1項
      規定，對行政處分採狹隘定義，而認系爭書函係單純事實
      之陳述或理由之說明，非行政處分。未審酌行政程序法第
      92條第2項及訴願法第3條第2項「相對人雖非特定，而依
      一般性特徵可得確定其範圍者，為一般處分」，適用前項
      規定。故依行政訴訟法第4條第2項可提起行政救濟。原裁
      定未審及此，於法即有違誤。
（二）查辦理強制執行事件應行注意事項第2項第15目規定，「
      國民住宅主管機關依國民住宅條例第21條至第23條及第29
      條規定收回住宅及其基地、終止租賃契約收回該住宅或收
      回貸款者，應由該管地方法院民事庭裁定准許後，始得聲
      請執行法院為之強制執行」。與原裁定、原決定依司法院
      釋字第540號解釋一致。然相對人在處理抗告人之陳情事
      件之答覆，所謂系爭國宅業由銀行本於權責辦理，旨在跳
      脫民事裁定，與在取得執行名義後，應移由行政執行處強
      制執行，各不相同。相對人豈可虛應故事謂銀行本於權責
      處理資為搪塞。
（三）現系爭國宅已經查封拍賣，抗告人係系爭國宅其他登記之
      請求權人，基於公法上請求權陳請相對人依法收回。蓋抗
      告人為第二順位抵押權人，亦為系爭國宅之預告登記請求
      權人並經由交付之占有人，則相對人不應捨棄依國民住宅
      條例規定之職責，影響抗告人權益。抗告人向相對人提出
      申請，係屬公法上之請求權，乃在行政程序法第131條之
      時效中所當為。
（四）相對人於訴願答辯書第2點：「查徐新招積欠之貸款乃土
      地銀行貸款，非國民住宅貸款．．．」，顯然已經放棄依
      國民住宅條例第17條所享有之第一順位法定抵押權。同條
      例買賣貸款為同一法律關係，對於政府收回住宅及基地與
      銀行查封拍賣，在不同型態之訴訟程序中，相互援用，避
      免發生裁判歧異之結果。行政訴訟程序應有共通原則之適
      用，為行政訴訟法第12條所規定。而今強制執行事件請求
      停止卻未獲准許。
（五）抗告人請求依民法第300至342條規定承擔債務，故相對人
      應依國民住宅條例第19條「同意」，始為其有權解決之應
      辦事項。抗告人居於承購人（地位），依法有權請求行政
      機關為准駁之行政處分，行政訴訟法第5條第1項定有明文
      ，則原裁定謂拒絕抗告人之請求，自不生公法上之效果，
      誤系爭書函並非行政處分，應屬誤會。
五、本院判斷：
    按行政機關處理公產，固係基於法令為國家處理公務，而其
    所為出售公產之行為，則係代表國家與承購人訂立契約，與
    民法上之買賣行為無異，人民對之縱有爭執，係屬民事訴訟
    範圍，不得藉行政救濟程序為私權關係之請求。次按「訴訟
    事件不屬於行政法院之權限者，行政法院應以裁定駁回之」
    ，行政訴訟法第107條第1項第1款定有明文。
    查訴外人徐新招於89年6月13日向相對人承購系爭國宅後，
    旋於89年7月間將系爭國宅出售予抗告人並約定2年後辦理移
    轉登記。嗣抗告人於95年4月18日向相對人提出申請書，主
    張訴外人徐新招至少有違反國民住宅條例第21條第1項第2、
    4、6款規定，請求相對人收回系爭國宅後，再轉讓予抗告人
    ，而遭相對人上該函復拒絕等情，為原審所認定之事實。從
    而，抗告人對相對人為上該請求之性質，核係其基於向訴外
    人購買系爭國宅之買受人地位，向原出賣人之相對人請求其
    解除原來之買賣契約後，再將系爭國宅出售之意，是其性質
    即屬私權關係，當事人若有爭執，揆諸首揭說明，自應循民
    事訴訟程序謀求救濟。原審裁定予以裁定駁回，雖非依此理
    由，然其結果並無二致，仍應予以維持。抗告人徒執相對人
    之上開函復性質為行政處分，求為廢棄，非有理由，應予駁
    回。又本件非屬相對人對抗告人是否具備承購國宅資格之認
    定。無司法院釋字第540號解釋之適用，併此明。
六、依行政訴訟法第104條、民事訴訟法第95條、第78條，裁定
    如主文。
中　　華　　民　　國　　96　　年　　8　　 月　　13　　日
                  第六庭審判長法  官　張　登　科
                              法  官  葉　百　修
                              法  官　藍　獻　林
                              法  官　林　清　祥
                              法  官　鄭  小  康
以  上  正  本  證  明  與  原  本  無  異
中　　華　　民　　國　　96　　年　　8　　 月　　14　　日
　　　　　　　　　　　　　　　書記官　邱　彰　德
